臺灣桃園地方法院民事裁定　　　　　110年度消債更字第355號
聲　請　人
即債務人　　吳詩怡　
代　理　人　吳忠德律師（法扶律師）
上列當事人因消費者債務清理事件聲請更生，本院裁定如下：
    主  文
債務人吳詩怡自民國一百一十年十一月二十六日下午四時起開始
更生程序。
命司法事務官進行本件更生程序。
    理  由
一、按債務人不能清償債務或有不能清償之虞者，得依本條例所
    定更生或清算程序，清理其債務；債務人無擔保或無優先權
    之本金及利息債務總額未逾新臺幣（下同）1,200 萬元者，
    於法院裁定開始清算程序或宣告破產前，得向法院聲請更生
    ，民國107 年12月26日修正並公布施行之消費者債務清理條
    例（下稱消債條例）第3 條、第42條第1 項分別定有明文。
    次按債務人對於金融機構負債務者，在聲請更生或清算前，
    應向最大債權金融機構請求協商債務清償方案，或向其住、
    居所地之法院或鄉、鎮、市、區調解委員會聲請債務清理之
    調解；債務人為前項請求或聲請，應以書面為之，並提出財
    產及收入狀況說明書、債權人及債務人清冊，及按債權人之
    人數提出繕本或影本。協商或調解成立者，債務人不得聲請
    更生或清算。但因不可歸責於己之事由，致履行有困難者，
    不在此限；又自債務人提出協商請求之翌日起逾30日不開始
    協商，或自開始協商之翌日起逾90日協商不成立，債務人得
    逕向法院聲請更生或清算，復為消債條例第151 條第1 項、
    第2 項、第7 項及第153 條所明定。再按法院開始更生程序
    之裁定，應載明其年、月、日、時，並即時發生效力；法院
    裁定開始更生或清算程序後，得命司法事務官進行更生或清
    算程序；必要時，得選任律師、會計師或其他適當之自然人
    或法人一人為監督人或管理人，消債條例第45條第1 項、第
    16條第1 項分別定有明文。
二、聲請意旨略以：
    聲請人即債務人吳詩怡前積欠金融機構債務無法清償，於95
    年5 月9 日參與銀行公會債務協商，並與當時最大債權銀行
    即日盛商業銀行股份有限公司（下稱日盛銀行）達成協商方
    案，約定自95年5 月起，分120 期，利率3.88％，每月9,17
    9 元之還款方案。惟因當時聲請人並無固定工作，擔任百貨
    公司臨時櫃之櫃員，收入不穩定，後續因廠商撤櫃後就暫時
    無收入可還款始毀諾。嗣於110 年4 月28日日，向本院聲請
    消費者債務清理法院前置調解，後因調解不成立，又聲請人
    主張其無擔保或無優先權之債務總額為117 萬936 元，未逾
    1,200 萬元，且未經法院裁定開始清算程序或宣告破產，爰
    聲請裁定准予更生等語。
三、經查：
  ㈠本條例所稱消費者，指5 年內未從事營業活動或從事小規模
    營業活動之自然人；前項小規模營業指營業額平均每月20萬
    元以下者，消債條例第2 條第1 、2 項定有明文。又消債條
    例第2 條第1 項所稱5 年內從事小規模營業活動，係指自聲
    請更生或清算前1 日回溯5 年內，有反覆從事銷售貨物、提
    供勞務或其他相類行為，以獲取代價之社會活動，依其5 年
    內營業總額除以實際經營月數之計算結果，其平均營業額為
    每月20萬元以下者而言，例如：平均月營業額未逾20萬元之
    計程車司機、小商販等即屬之（參照辦理消費者債務清理事
    件應行注意事項第1 點）。經查，參以聲請人勞工保險被保
    險人投保資料表及國稅局綜合所得稅各類所得資料清單，可
    知聲請人於聲請更生前，均投保在民間公司，且無從事小額
    營業活動，自得依消債條例聲請更生，合先敘明。
  ㈡關於前置協商部分：
  ⒈聲請人前因對金融機構負欠債務，曾參與銀行公會債務協商
    ，並與日盛銀行達成協商協議，惟因聲請人嗣未遵期還款，
    而經銀行通報毀諾等情，業據聲請人所提出財團法人金融聯
    合徵信中心信用報告書、協議書在卷可稽（見調解卷第10頁
    、本院卷第11頁至第13頁），並經日盛銀行具狀表示確有與
    聲請人成立前開協商協議，後已於95年8 月通知各債權銀行
    毀諾復催，有該書狀附本院卷第79頁可參，應可採信。是以
    ，本院自應審究聲請人向本院聲請更生，是否有符合消債條
    例第151 條第7 項但書所列之不可歸責於己之事由，致履行
    有困難之情形，而聲請人毀諾是否具備不可歸責事由，則須
    綜合評判清償條件是否逾其收入扣除合理生活支出後之數額
    。
  ⒉按依消債條例第151 條第9 項準用同條第7 、8 項之規定，
    消債條例施行前，債務人依消費金融協商機制與金融機構協
    商成立者，債務人不得聲請更生或清算，但因不可歸責於己
    之事由，致履行有困難者，不在此限。換言之，經依消費金
    融協商機制協商成立，復任意悔諾，未依約履行者之債務人
    ，不得聲請更生或清算。此「協商前置」之規定，旨在促使
    債務人以自主、迅速、經濟之程序清理債務，並維護誠信原
    則，避免消債程序之濫用。次按前開法律規定之「但因不可
    歸責於己之事由，致履行有困難者，不在此限」，其立法意
    旨係基於債務清償方案成立後，應由債務人誠實遵守信用履
    行協商還款條件，惟於例外情形下發生情事變更，在清償期
    間收入或收益不如預期，致該方案履行困難甚或履行不能，
    因不可歸責於己之事由，始能聲請更生或清算。此規範意旨
    在避免債務人任意毀諾已成立之協商，濫用更生或清算之裁
    判上債務清理程序。蓋以債務清償方案係經當事人行使程序
    選擇權所為之債務清理契約，債務人應受該成立之協議所拘
    束。債務人既已與金融機構協商成立，如認該協商方案履行
    有其他不適當情形，自仍應再循協商途徑謀求解決。又所謂
    不可歸責於己之事由並不以債務人「不可預見」為必要，消
    債條例第151 條第7 項但書規定情形，僅須於法院就更生或
    清算之聲請為裁判時存在即可，不以協商成立後始發生者為
    限，並與債務人於協商時能否預見無關。債務人於協商時縱
    未詳加思考、正確判斷，或可預見將來履行可能有重大困難
    ，仍貿然簽約成立協商，亦不能據此即認其履行顯有重大困
    難係可歸責於債務人（司法院98年第1 期民事業務研究會第
    24號司法院民事廳消費者債務清理條例法律問題研審小組意
    見參照）。
  ⒊又聲請人陳稱其前與最大債權銀行成立之銀行公會債務協商
    毀諾之原因，係因當時聲請人並無固定工作，擔任百貨公司
    臨時櫃之櫃員，收入不穩定，後續因廠商撤櫃後就暫時無收
    入可還款始毀諾等情。經查，參以聲請人所提出之勞工保險
    異動資料，可知聲請人確自94年6 月9 日起至96年5 月31日
    止，並無任何投保紀錄，是聲請人所稱其並無固定工作，收
    入不穩定一情，並非子虛。再參以聲請人於上開無固定工作
    前及後之投保薪資分別為1萬6,500元、1萬8,300元，平均為
    1 萬7,400 元，而上開協商金額為每月給付9,179 元，則如
    以該平均投保薪資1 萬7,400 元扣除該協商款9,179 元，聲
    請人每月僅餘8,221 元，以此等金額確實難以維持其個人日
    常生活支出，況當時聲請人已育有分別為91年次及95年次之
    幼兒（參調解卷第19頁之戶籍謄本），是以聲請人當時之經
    濟狀況，確實無法再繼續履行該協商條件。故綜合上開說明
    ，聲請人應係客觀上收入不足致不能履行原協商條件，之後
    亦無能力再要求回復協商條件，揆諸前開論述，自應屬不可
    歸責於己之事由，是聲請人主張因不可歸責於己之事由致履
    行顯有重大困難而毀諾等語，尚屬可信。
  ⒋綜上，聲請人前參與銀行公會債務協商機制，與最大債權銀
    行協商成立，其無法繼續履行既非可歸責於自己之事由所致
    ，其聲請更生亦無濫用消費者債務清理程序之情事，則其聲
    請即合乎協商前置之程序要件。是本院自得斟酌該本院卷中
    所提出之資料及調查之證據，再綜合聲請人目前全部收支及
    財產狀況，評估是否已達不能維持最低生活條件，而有「不
    能清償債務或有不能清償之虞」之情形。
四、經查，本院司法事務官前於調解程序中，函詢全體債權人陳
    報債權及提供聲請人還款方案結果，最大債權人日盛銀行陳
    報關於銀行對外之協商簽約金額為88萬581 元，可分180 期
    、零利率，每期清償4,893 元，另陳報其債權（含違約金）
    為114 萬3,787 元、萬榮行銷股份有限公司則陳報其債權總
    額為14萬2,014 元、中國信託商業銀行股份有限公司陳報債
    權總額為39萬8,416 元、聯邦商業銀行股份有限公司則陳報
    債權總額為41萬1,174 元、良京實業股份有限公司則陳報其
    債權總額為39萬5,513 元，合計未逾1,200 萬元，惟因聲請
    人認除最大債權銀行所提供之方案外，其另有資產公司之債
    務，故無法接受該協商內容，致雙方調解不成立等情，業經
    本院調閱該調解卷宗查明無訛，堪認聲請人本件之聲請已踐
    行前開法條之前置調解程序規定。
五、次查，依聲請人所提出財產及收入狀況說明書、全國財產稅
    總歸戶財產查詢清單及土地登記謄本（參調解卷第5 、13、
    ），顯示聲請人名下有位於新市○○○鄉○○段○○○段00
    0 地號之土地，屬山坡地保育區之林業用地，聲請人之應有
    部分為2 分之1 ，該土地依公告現值計算聲請人所有應有部
    分之價值則為43萬6,700 元。聲請人另陳報就該土地前曾經
    臺灣新竹地方法院於107 年12月17日以107 年度司執字第33
    993 號案為查封拍賣，但嗣無法拍定成功，並提出該執行函
    文附本院卷第17頁可參，此外別無其他財產。另收入來源部
    分，聲請人聲請更生前二年期間，係自108 年4 月28日起至
    110 年4 月27日止，故以108 年5 月起至110 年4 月止之所
    得為計算。而據聲請人據聲請人稅務電子閘門所得調件明細
    表及綜合所得稅各類所得資料清單，聲請人於108 年所得收
    入總計為15萬5,800 元，平均每月所得為1 萬2,983 元，另
    聲請人109 年度之所得總額為33萬9,550 元，又聲請人復自
    承其自110 年1 月起至9 月止平均每月薪資所得為2 萬7,13
    3 元（因無相關資料可供確認，故該金額僅為暫定金額），
    故應認聲請人聲請更生前二年之薪資總額為55萬1,946 元（
    12,983×8+ 339,550元+27,133 ×4 ），聲請人聲請更生後
    每月薪資為2 萬7,133 元。
六、另按「（第1 項）債務人必要生活費用，以最近一年衛生福
    利部或直轄市政府所公告當地區每人每月最低生活費1.2 倍
    定之。（第2 項）受扶養者之必要生活費用，準用第1 項規
    定計算基準數額，並依債務人依法應負擔扶養義務之比例認
    定之。（第3 項）前二項情形，債務人釋明更生期間無須負
    擔必要生活費用一部或全部者，於該範圍內，不受最低數額
    限制；債務人證明確有必要支出者，不受最高數額及應負擔
    比例之限制」，此為消債條例第64條之2 所明定。是查，聲
    請人主張其每月必要生活費為房租4,000 元（已扣除租屋補
    貼）、水電費1,250 元、網路第四台800 元、手機1,399 元
    、膳食費3,000 元、交通1,400 元、雜支1,000 元，合計共
    1 萬2,849 元。另須加計2 名未成年子女每月各2,100 元及
    1,850 元，合計為3,950元 之扶養費，總計每月必要支出為
    1 萬6,799 元。而衡諸衛生福利部所公布108 年度之平均每
    人每月生活之最低生活費1 萬4,578 元之1.2 倍為1 萬7,49
    3 元109 、110 年度之平均每人每月生活之最低生活費1 萬
    5,281 元之1.2 倍為1 萬8,337 元。聲請人主張其每月個人
    生活必要支出費用為1 萬6,799 元，顯然已低於衛生福利部
    所公布桃園市每月最低生活費用，故確屬有據，然為維持聲
    請人最低基本生活需求及人性之基本尊嚴，本院認聲請人每
    月必要支出費用包括扶養費，宜以1 萬8,337 元為計算，較
    為妥適。
七、從而，聲請人以上開收入扣除必要支出後，每月應有餘額8,
    796 元（27,133-18,337 ）可供清償債務，聲請人現年38歲
    （72年出生），距勞工強制退休年齡（65歲）尚約27年，審
    酌聲請人目前之收支狀況，至其退休時止，雖非顯無法清償
    聲請人前揭所負之債務總額，惟考量聲請人所積欠債務之利
    息及違約金仍在增加中等情況，堪認聲請人之收入及財產狀
    況，有藉助更生制度調整其與債權人間權利義務關係之必要
    ，自應許聲請人得藉由更生程序清理債務。
八、綜上所述，聲請人係消費者，已達不能清償債務之程度，經
    消費者債務清理調解不成立，而查無消債條例第6 條第3 項
    、第8 條或第46條各款所定應駁回更生聲請之事由，則其聲
    請，應屬有據，爰裁定准許，並依同條例第16條第1 項規定
    ，命司法事務官進行更生程序如主文。
九、本院裁定准許開始更生程序，俾使聲請人得以重建經濟生活
    ，惟本裁定不生使債務消滅之效力，須聲請人於更生程序中
    與債權人協定更生方案，並持續履行完畢後，始能依消債條
    例第73條之規定使全部債務均視為消滅，附此敘明。
　
中    華    民    國   110    年    11    月    26    日
                  民事第三庭  法  官  林靜梅
以上正本係照原本作成。
本裁定不得抗告。
本裁定業已於110 年11月26日下午4 時整公告。
中    華    民    國   110    年    11    月    26    日
                              書記官  劉寶霞